【裁判字號】    92,上訴,3460
【裁判日期】    921231
【裁判案由】    重傷害
【裁判全文】
臺灣高等法院刑事判決                          九十二年度上訴字第三四六０號
    上  訴  人  臺灣臺北地方法院檢察署檢察官
    上  訴  人
    即  被  告  甲○○
    被      告  戊○○
    共      同
    指定辯護人  本院公設辯護人乙○○
右上訴人因被告等重傷害案件，不服臺灣臺北地方法院九十一年度訴字第六二四號，
中華民國九十二年八月二十日第一審判決（起訴案號：臺灣臺北地方法院檢察署九十
一年度偵續字第一四０號、九十年度偵字第七一０三號）提起上訴，本院判決如左：
    主  文
原判決撤銷。
甲○○使人受重傷，處有期徒刑玖年。
戊○○共同傷害人之身體，因而致重傷，處有期徒刑肆年。
    事  實
一、戊○○於民國八十九年十一月十日凌晨零時二十分許，駕駛三Ａ─一一０號營業
    小客車，在台北市信義區凱悅飯店前，搭載丙○○、宋少卿、丁○○、呂也行等
    乘客欲前往台北市○○○路、復興南路一帶，於行經復興南路一段一三三號前，
    因丙○○等人要求戊○○暫時停車等待，為戊○○所拒，並要丙○○等人下車，
    雙方因而發生口角爭執。戊○○旋以車內之無線電呼叫器呼叫其他營業小客車駕
    駛人前來助勢。丙○○見狀，即與戊○○相互拉扯後，進而於車外徒手互毆，致
    戊○○受有頭部受傷合併腦震盪、頭皮撕裂傷（長約三公分）、臉部挫傷合併擦
    傷（約一公分）、鼻部及胸壁挫傷等傷害。嗣有營業小客車駕駛人蕭裕忠接獲戊○○無線電呼叫駕車先行到達現場，見狀況混亂，一時未敢貿然行動，乃在旁觀
    看。不久，另有甲○○亦駕駛五Ａ─三八三號營業小客車趕抵現場，戊○○即對
    甲○○表示丙○○為下手傷害之人，同時要求甲○○傷害丙○○，甲○○即自駕
    駛之小客車後行李箱內取出攜帶之棒球棒，並基於重傷害之不確定故意，朝丙○○之身體正面毆打二下，均擊中丙○○臉（頭）部，致丙○○受有多處顏面骨折
    、顱骨骨折併氣腦症、脊髓液漏、臉部撕裂傷十公分、兩眼眼球破裂皆無光覺之
    重傷害，適台北市政府警察局松山分局中崙派出所警員接獲民眾打架報案，趕往
    現場，記下駕駛人之車號後循線查獲。
二、案經丙○○訴由台北市政府警察局大安分局移送臺灣臺北地方法院檢察署檢察官
    偵查起訴。
    理  由
壹、被告甲○○部分：
一、訊據被告即上訴人甲○○坦承於上開時地，持球棒朝被害人丙○○揮擊，致被害
    人受有多處顏面骨折、顱骨骨折併氣腦症、脊髓液漏、臉部撕裂傷十公分、兩眼
    眼球破裂皆無光覺等傷害，核與被害人指訴情節相符，並經證人即台北市政府警
    察局松山分局中崙派出所員警張炎祥、目擊證人丁○○、宋少卿、呂也行證述屬
    實，且被害人因遭被告甲○○以球棒擊傷後，經送醫診治後，仍因雙眼眼球萎縮
    ，已無光覺，無法恢復等情，亦據鑑定人即國立台灣大學醫學院附設醫院醫師李
    定洲於原審調查結證無誤，並有財團法人長庚紀念醫院九十一年八月十二日（九
    一）長庚院法字第０七０一號函檢附被害人病歷紀錄影本在卷可稽。被害人因遭
    被告甲○○以球棒擊傷，致二眼無光覺之事實堪以認定。
二、被告甲○○另稱：當時係自蕭裕忠手中取得球棒毆擊被害人；證人蕭裕忠於原審
    亦證稱：我到現場時，戊○○正與對方打架。甲○○到場後，先以拳腳打對方，
    後來就接過球棒揮擊對方，甲○○打完人後，有把球棒交給我，我就把球棒丟在
    復興南路的小巷中（見原審卷一第二九四頁至第二九七頁）。惟證人即到場處理
    之警員張炎祥於偵查證稱：我執行巡邏勤務時，有騎機車民眾報案稱復興南路靠
    近忠孝東路的地方，有人在打架。我到場後，看到有人揮棒打被害人。打人之人
    看到我們來了，就把棒子丟進原本就打開的車後行李箱中，然後關上行李箱，再
    打開駕駛座的門，並駕車逃逸（見九十一年度偵續字第一四０號卷第十五頁）；
    及至原審證稱：我與呂嘉章共同駕車巡邏，行駛到市○○道復興南路口，接獲民
    眾報案，說復興南路、忠孝東路口有人打架。到達現場時，我看到有人拿棒球棒
    攻擊被害人，警車快到現場時，我看到犯罪嫌疑人將球棒放到汽車後行李箱中，
    並將行李箱關上，坐到駕駛座上加速逃逸。我只記下五Ａ三八三車號，我確定該
    車是攻擊被害人且拿球棒之人所駕駛之計程車。打人的人從打人到將球棒放入行
    李箱中球棒並未交付給他人，因為這幾個動作都是接續發生，時間很快。我沒有
    看到球棒自何處取出，但是我到現場時，該計程車後行李箱是開啟的（見原審卷
    一第一二八頁至第一三五頁）。按蕭裕忠既係應被告戊○○無線電呼叫趕來助陣
    ，竟僅攜帶球棒在場觀看，已與常情不符。而警員張炎祥與被告、被害人等均素
    不相識，所為證言自較蕭裕忠可信。依證人張炎祥所稱，被告甲○○持球棒擊打
    被害人後，因見警員前來，乃將球棒放入自身駕駛之營業小客車原已開啟之後行
    李箱內。以常情判斷，被告甲○○駕駛營業小客車趕來助陣，倘非自小客車後行
    李箱取出物品，自無任意開啟之必要。然被告甲○○於擊打被害人時，所駕駛小
    客車後行李箱為開啟狀態，顯見被告甲○○所持之球棒係自行攜帶前去，並非取
    自蕭裕忠無疑。
三、被告甲○○另辯稱：當時係遭被害人等人追擊，為保護自身安全，始搶下蕭裕忠
    之球棒揮擊被害人，不慎擊中被害人頭部，應屬正當防衛等語。惟正當防衛係對
    於現在不正之侵害，為防衛自己或他人之權利者而言。倘係彼此互毆成傷，自不
    得主張正當防衛（最高法院十七年上字第六八六號判例意旨參照）。惟被告甲○○係自行攜帶球棒到場，業經查明如前。證人呂也行、丁○○於原審分別證稱：
    「案發當時我看到一位年輕人將計程車停在我的正前方，接著跳下車拿出鋁棒，
    戊○○就指著丙○○說就是這個人，那年輕人就走上前持棒球棍對著丙○○由正
    面打了二下，就動作很快的回到他自己的計程車逃逸。」、「我們在和戊○○理
    論時，有一輛計程車開過來面對我，並有一個人下車且手上拿著球棒，戊○○用
    手指著丙○○，該人就對著丙○○衝過去，在很近的距離對著丙○○的頭部揮了
    兩棒。」已見被告甲○○供稱遭被害人追打，不足採信。再被告甲○○於原審自
    承係接獲被告戊○○無線電呼叫，始趕往現場，後見被告戊○○與被害人發生肢
    體衝突，隨即出手相助，與被害人互毆，因感不敵，乃以球棒揮擊被害人等情，
    則被告甲○○無論是「到場逕行擊打被害人」；或如被告甲○○於原審所稱「因
    見被告戊○○與被害人互毆受傷，乃出手協助與被害人互毆後，因感不敵，而持
    球棒擊打被害人」，均非遭受被害人現在不法侵害所為之防衛行為，自與正當防
    衛要件不符。被告甲○○此部分所辯，委無可採。
四、證人丁○○、宋少卿、呂也行於原審雖均證稱被害人未與戊○○發生互毆，不知
    戊○○如何受傷。惟證人丁○○等三人與被害人均為朋友關係，復與被告戊○○
    發生爭吵，利害關係對立，所為此部分證言當有迴護被害人之虞，自難逕信。查
    被告戊○○確於案發不久即八十九年十一月十日凌晨零時五十一分至臺安醫院急
    診，經醫院驗傷結果計受有：（一）頭部受傷合併腦震盪；（二）頭皮撕裂傷（
    長約三公分）；（三）臉部挫傷合併擦傷（約一公分）；（四）鼻部及胸壁挫傷
    ；有該院八十九年十一月十六日特診字第八九０一一號診斷證明書影本在卷可稽
    。依被告戊○○所受傷害，均屬頭部重要部位，且傷勢不輕，自不可能係人為造
    假，已見被告戊○○與被害人發生爭執後確有受傷。再證人即到場處理警員莊懿
    斌於原審證稱：我於案發當時正在執行巡邏勤務，接到通報說有人在忠孝東路與
    復興南路口打架，我到場時，有數位司機在場，我即詢問何人與乘客發生衝突，
    該司機說自己有受傷，我登記司機個人資料後，司機說要先去醫院驗傷再到派出
    所作紀錄。當時司機手部有血跡，臉部有瘀傷（見原審卷一第一六三頁至第一六
    四頁、第一六六頁）。證人即警員張炎祥於原審證稱：我與呂嘉章共同駕車巡邏
    ，行駛到市○○道復興南路口，接獲民眾報案，說復興南路、忠孝東路口有人打
    架．．我下車時，看到三Ａ一一０號駕駛（即被告戊○○）是站在自己計程車駕
    駛座旁地上，而且戊○○臉上有血跡；另證人宋少卿於八十九年他字第四七八九
    號傷害案件中供稱：．．．司機就叫我們下車，下車後丙○○跟他們吵，我被周
    之女友拉開至旁邊，我有看到他們互毆等語（見八十九年他字第四七八九號偵查
    卷第十二頁）依到場處理警員張炎祥、莊懿斌指證係接獲民眾報案「有人打架」
    ；證人宋少卿於偵查中證稱見到被害人與被告戊○○互毆；警員張炎祥到場時適
    見被告甲○○以球棒擊打被害人，被告戊○○則站在車旁，並已受傷；顯見被告
    戊○○與被害人早於警員到場前即有互毆行為（即民眾報案打架」，被告戊○○
    所受之上開傷害亦係與被害人互毆所致。
五、綜上所述，本件被告甲○○係應被告戊○○無線電呼叫趕來助陣，並自行攜帶球
    棒到場，因見被告戊○○與被害人互毆，被告戊○○復遭被害人毆打成傷，乃自
    駕駛之自小客車內取出球棒擊打被害人，後因見警員前來，始將球棒放入小客車
    原已開啟之後行李箱內駕車逃離現場至灼。
六、按毀敗一目或二目之視能，為重傷害之一種，刑法第十條第四項第一款定有明文
    。查被害人遭被告甲○○以球棒擊打頭（臉）部後，受有多處顏面骨折、顱骨骨
    折併氣腦症、脊髓液漏、臉部撕裂傷十公分、兩眼眼球破裂皆無光覺之傷害，自
    屬毀敗二目之重傷害。按被告甲○○係以球棒擊中被害人頭部，致被害人身受重
    傷，固經查明屬實。然被告甲○○與被害人本素不相識，乃因被告戊○○無線電
    呼叫前來助陣，並見被告戊○○遭被害人毆打成傷，始以球棒擊打被害人，衡情
    應係意在傷害報復被害人，而非出於殺人之動機。尤以案發時，被害人與被告戊○○發生互毆後，被告戊○○傷勢不輕；被害人則無明顯傷勢（被害人所受上開
    傷勢，皆係被告甲○○球棒所傷），被告甲○○為能協助被告戊○○還擊被害人
    ，自可能於匆促之間無暇顧及攻擊部位，被告甲○○縱有傷及被害人頭部，亦應
    無殺人故意。惟被告甲○○所持之球棒，質地堅硬，倘朝被害人身體正面揮擊，
    對於可能擊中被害人位於頭部如眼睛等重要器官，致造成毀敗視能之重傷害，主
    觀上當能有所預見，被告甲○○竟仍朝被害人身體正面揮擊，就擊傷被害人眼部
    ，並致毀敗二目視能之重傷害，自有不違背其本意之不確定故意。核被告甲○○
    所為，係犯刑法第二百七十八條第一項之使人受重傷罪。
貳、被告戊○○部分：
一、訊據被告戊○○固坦承於上開時地，與被害人發生衝突互毆等情，然矢口否認有
    傷害致重傷之犯行，辯稱：當時已遭被害人打倒在地，並未指示甲○○出手毆打
    被害人等語。惟查：
（一）被告戊○○於被告甲○○趕抵現場後，確曾對被告甲○○表示遭被害人毆打，
      要求被告甲○○出手相助等情，業據證人蕭裕忠於原審證稱：甲○○到場後，
      戊○○即對甲○○說小泡（即被告甲○○）對方打我，過來打對方等語屬實（
      見原審卷一第二九六頁），而被告甲○○亦於原審供稱：戊○○對我說人是丙○○打的，當時戊○○用手指著丙○○說這句話等語（見原審卷一第一一六頁
      ）。雖被告甲○○於原審審理時否認被告戊○○有要求相助之事，然被告甲○○於案發時既應被告戊○○呼叫前去相助，現場復有被害人之友人宋少卿、呂
      也行等人，被告甲○○與被害人復素不相識，設非被告戊○○指出係遭被害人
      毆打，被告甲○○自無從相助還擊被害人。參以案發後，被告戊○○於偵查、
      原審調查之初均稱自行持球棒毆擊被害人，試圖為被告甲○○卸免刑責，被告
      甲○○應係礙於情面，始於原審審理中為迴護被告戊○○之詞，自應以證人蕭
      裕忠及被告甲○○於原審調查上開所稱為可採。被告戊○○辯稱未要求被告甲○○毆打被害人，委無可採。
（二）按刑法上之加重結果犯，以行為人對於加重結果之發生有預見之可能為已足。
      所謂能預見乃指客觀情形而言，與主觀上有無預見之情形不同（最高法院六十
      一年台上字第二八九號判例、四十七年台上字第九二０號判例意旨參照）。而
      行為人若以普通傷害犯意毆打被害人，致發生重傷結果；且行為人對於加重結
      果之發生客觀上有預見可能，則應成立刑法第二百七十七條第二項後段傷害致
      重傷之加重結果犯。查被告戊○○因與被害人發生口角爭執，即以車內無線電
      呼叫其他營業小客車駕駛人前來助勢，後因與被害人互毆，並受有傷害，迨被
      告甲○○駕車到場，並自車內取出球棒後，即向被告甲○○表示遭被害人毆打
      ，同時要被告甲○○出手還擊，被告戊○○與被告甲○○間顯有傷害被害人之
      犯意聯絡及行為分擔。雖被告戊○○明知被告甲○○手持球棒，竟仍要被告甲○○毆打被害人，然被告戊○○於呼叫被告甲○○等人相助時，並不知被告甲○○會攜帶球棒前來；且被告戊○○亦未要被告甲○○以球棒朝被害人身體正
      面毆打，自無證據證明係與被告甲○○出於重傷害之犯意聯絡，或主觀上有預
      見被害人將受有重傷害，然被告戊○○對於被告甲○○以球棒傷害被害人，將
      可能致生重傷，客觀上應能預見。被告戊○○就被告甲○○以重傷犯意傷害被
      害人，固已超出普通傷害之犯意聯絡，惟對被害人致生重傷害結果，客觀上既
      能預見，自應負傷害致重傷罪之加重結果責任。
二、核被告戊○○所為，係犯刑法第二百七十七條第二項後段之傷害致重傷罪。公訴
    人原起訴被告戊○○係犯刑法第二百七十七條第二項之傷害致重傷罪，後於原審
    審理中更正為同法第二百七十八條第一項之重傷害罪，並認與被告甲○○就重傷
    害犯行為共同正犯，尚有未洽，起訴法條應予變更。被告戊○○就傷害致重傷犯
    行，與被告甲○○間，有犯意聯絡及行為分擔，為共同正犯。
參、原審對被告二人論罪科刑，固非無見。惟被告甲○○係自行攜帶球棒，並於到場
    後逕行取出擊打被害人，原審認被告甲○○與被害人互毆不敵後，乃自蕭裕忠手
    中取得球棒揮擊被害人，核與事實不符。再被告戊○○係犯刑法第二百七十七條
    第二項傷害致重傷罪，原審論以刑法第二百七十七條第一項傷害罪，亦有未洽。
    被告甲○○上訴，否認有重傷害之犯意，及指摘原審量刑過重，為無理由。另公
    訴人上訴以：被告甲○○持球棒正面重擊被害人頭部，會造成死亡之結果，為常
    人所能認知及預見之事實。被告甲○○持球棒重擊被害人頭部二下，顯有致被害
    人死亡之不確定故意，自應依刑法第二百七十一條第二項殺人未遂罪論處。再被
    告甲○○到達現場時，係受被告戊○○指示毆打被害人，而以球棒重擊被害人頭
    部，會造成重傷或死亡之結果，應為被告戊○○所預見，被告戊○○自應與被告
    甲○○負共同正犯之罪責。惟被告甲○○雖有重傷害之不確定故意，然並無殺人
    之犯意；而被告戊○○係因遭被害人毆打成傷，乃要被告甲○○還擊報復，被告
    戊○○明知被告甲○○手持球棒，竟仍要被告甲○○毆打被害人，客觀上固能預
    見重傷害結果之發生，然並無證據證明與被告甲○○有重傷害之犯意聯絡，業如
    前述。公訴人上訴指稱被告甲○○應構成殺人未遂罪；被告戊○○應與被告甲○○成立殺人未遂或重傷害之共同正犯，固無可採，然公訴人上訴指摘原判決認定
    被告甲○○係自蕭裕忠手中取得球棒毆擊被害人，與事實不符，及被告戊○○僅
    論以普通傷害罪為不當，則有理由，原判決既有上開可議之處，自應由本院撤銷
    改判。爰分別審酌被告二人平日素行、僅因細故即將被害人毆打成傷，致二眼失
    明，使被害人身心嚴重受創，復迄未賠償被害人損害，及犯罪後態度等一切情狀
    ，各量處如主文第二、三項所示之刑，以示懲儆。被告甲○○行兇所用之球棒既
    未扣案，顯已滅失，故不為宣告沒收。
據上論斷，應依刑事訴訟法第三百六十九條第一項前段、第三百六十四條、第二百九
十九條第一項前段、第三百條，刑法第二十八條、第二百七十七條第二項後段、第二
百七十八條第一項，判決如主文。
本案經檢察官沈明彥到庭執行職務。
中      華      民      國    九十二    年     十二     月    三十一    日
                                臺灣高等法院刑事第十四庭
                                    審判長法  官  陳  祐  輔
                                          法  官  洪  昌  宏
                                          法  官  陳  國  文
右正本證明與原本無異。
如不服本判決，應於收受送達後十日內向本院提出上訴書狀，其未敘述上訴之理由者
並得於提起上訴後十日內向本院補提理由書（均須按他造當事人之人數附繕本）。
                                          書記官  蔡  棟  樑
中      華      民      國    九十二    年     十二     月    三十一    日
附錄：本案論罪科刑法條全文
刑法第二百七十七條第二項後段：
傷害人之身體或健康者，處三年以下有期徒刑、拘役或一千元以下罰金。
犯前項之罪因而致人於死者，處無期徒刑或七年以上有期徒刑；致重傷者，處三年以
上十年以下有期徒刑。
刑法第二百七十八條第一項：
使人受重傷者，處五年以上十二年以下有期徒刑。
犯前項之罪因而致人於死者，處無期徒刑或七年以上有期徒刑。
第一項之未遂犯罰之。


司法院資訊處製作；財團法人民間司法改革基金會備份。
